【裁判字號】    98,交聲,1223
【裁判日期】    980526
【裁判案由】    交管條例聲異
【裁判全文】
臺灣板橋地方法院交通事件裁定        98年度交聲字第1223號
原處分機關  交通部公路總局臺北區監理所
聲明異議人  甲○○
即受處分人
上列受處分人因違反道路交通管理處罰條例案件，對於交通部公
路總局臺北區監理所中華民國98年4 月24日所為之北監自裁字裁
00－000000000 號處分，聲明異議，本院裁定如下：
    主  文
原處分撤銷，由原處分機關另為適當之處理。
    理  由
一、原處分以：異議人即受處分人甲○○所有之車號7868─MW號
    自用小客車，本應於民國（下同）97年6 月21日參加定期檢
    驗，詎該車於同年9 月22日仍未依規定檢驗，經舉發單位即
    交通部公路總局臺北區監理所車輛管理課於97年9 月23日逕
    行舉發，同年10月3 日送達予被通知之異議人收受；而異議
    人並未依限（本件應到案期限為97年10月31日前）到案繳納
    罰鍰或陳述不服意見，嗣為原處分機關即交通部公路總局臺
    北區監理所於98年4 月24日，依道路交通管理處罰條例第17
    條第1 項規定，逕行裁處該汽車所有人即異議人最高額罰鍰
    新臺幣（下同）1,400 元，並註銷牌照。
二、聲明不服意旨則稱：異議人所有之車號7868－MW號自用小客
    車，遭桃園市○○路65號捷發汽車修理廠強行侵占、拒不歸
    還，已於今年3 月初在桃園地檢署按鈴申告，案號為98他10
    28號（書記官分機267 ），以致異議人無法依期限參加定期
    檢驗；又上開自用小客車均係出借予異議人之友人周文志（
    現改名周俊至）使用，並立有切結書，但周俊至長期未繳納
    汽車貸款、稅金、罰款等費用，且毫無音訊，在異議人全然
    不知情之情狀下，將車輛出賣給桃園市○○路65號捷發汽車
    修理廠，經異議人多次向該車廠追討前述自小客車，均未果
    ，現仍由桃園地檢署偵辦中，此有異議人提出上開切結書、
    聯邦銀行催告函、臺灣臺北地方法院民事裁定各1 份可證，
    請求撤銷原處分等語。
三、經查：
(一)、按道路交通管理處罰條例所規定罰鍰、吊扣（銷）駕駛執照
    或汽（機）車牌照等處罰，係交通監理主管機關基於行政機
    關地位，對行為人違反秩序行為之裁罰性行政處分（司法院
    大法官釋字第418 號解釋理由書參照），質言之，此係行政
    機關（交通監理主管機關）就行為人違反該條例規定行政法
    上義務之特定具體事件（交通違規）所為之行政行為，且對
    外直接發生公法上之法律效果。故交通違規裁罰處分，既為
    行政罰之一種，且具有行政處分性質，是以，監理機關對行
    為人之交通違規予以裁罰，應依行政罰法第1 條規定，適用
    行政罰法；但其他法律有特別規定者，從其規定。此所謂其
    他法律，包括有關道路交通管理、處罰所制定之道路交通管
    理處罰條例。又按違反行政法上義務之行為非出於故意或過
    失者，不予處罰，行政罰法第7 條規定甚明。準此，在具體
    行政事件中，行政法上之行為義務人有無因故意或過失而違
    反行政法上義務之行為，其事實應憑證據認定；反之，無證
    據即不得推論行為人已有違反行政法上義務，令其受行政罰
    。換言之，道路交通管理處罰條例科處行政罰事件，應先由
    行政機關就其業已履踐相關正當法律程序，以及人民應受處
    罰之客觀違反法令行為，負證明之責；倘若受處分人就行政
    機關已為相當證明之違規事實，有主張欠缺歸責要件或為其
    他抗辯，則須就其所辯提出反證。再按汽車不依限期參加定
    期檢驗或臨時檢驗者，處汽車所有人900 元以上1,800 元以
    下罰鍰；逾期1 個月以上者並吊扣其牌照，至檢驗合格後發
    還，逾期6 個月以上者，註銷其牌照，道路交通管理處罰條
    例第17條第1 項定有明文。又違反道路交通管理處罰條例第
    17條第1 項定期檢驗或臨時檢驗之規定，其檢驗義務人係為
    汽車所有人本人，是本件之處罰，自應以汽車所有人即異議
    人有故意或過失為其責任要件。
(二)、查本件不依限期檢驗之車號：7868－MW號自用小客車，其汽
    車所有人為異議人，有原處分機關98年5 月16日查列之汽車
    車籍查詢資料表1 件在卷為證；又異議人所有上開自用小客
    車，不依限期於97年6 月21日參加定期檢驗之違規事實，業
    經交通部公路總局臺北區監理所車輛管理課逕行舉發，並於
    97年10月3 日送達予被通知之異議人收受在案，有交通部公
    路總局臺北區監理所97年9 月23日北監檢字第402736453 號
    舉發違反道路交通管理事件通知單（下稱舉發單）影本、掛
    號郵件回執影本各1 紙附卷可稽，且該舉發單上並記明應到
    案期限為97年10月31日前。而異議人於收受上開舉發通知後
    ，並未依限到案繳納罰鍰結案或陳述不服意見，復迄至原處
    分機關於98年4 月24日逕行裁罰之日止，仍未依規定檢驗，
    業已逾期6 個月以上，經原處分機關於98年4 月24日逕行裁
    處異議人最高額罰鍰1,400 元，並註銷前述自用小客車之牌
    照一節，亦有交通部公路總局臺北區監理所98年4 月24日北
    監自裁字裁00－000000000 號違反道路交通管理事件裁決書
    影本1 份在卷足憑，堪認異議人所有之前開自用小客車確未
    依限期參加定期檢驗無訛，原處分機關逕為裁罰，固非無據
    。
(三)、惟查，本件未參加定期檢驗之車號7868─MW號自用小客車，
    係以異議人名義購入後交由案外人周俊至使用，且案外人周
    俊至應擔負依期繳納汽車貸款暨相關費用事項，而案外人周
    俊至嗣後未履行依期繳納貸款一事，致異議人受債權人追索
    ，復於異議人全然不知之際，將上開車輛出售予桃園市○○
    路65號捷發汽車修理廠，經異議人多次向該車廠追討車輛未
    果，乃向臺灣桃園地方法院檢察署申告，為該署以98年度他
    字第1028號一案偵辦中之事實，此據異議人稱述明確（參本
    院卷附聲明異議狀），並提出94年12月7 日切結書影本、聯
    邦銀行南京東路汽貸中心催告函與臺灣臺北地方法院97年9
    月22日97年度票字第32767 號民事裁定各1 份在卷可憑。是
    依前述，本件異議人所有之車號7868－MW號自用小客車，是
    否有遭他人強行侵占，致無法依期檢驗之事由存在，仍有再
    予調查究明之必要，尚難遽認異議人就旨開不依限期檢驗之
    違規行為，係出於其主觀上之故意、過失情形。
(四)、另，原處分機關以：異議人之車輛如被他人以搶奪、詐欺、
    詐騙、侵占等方式非法佔用，可持警察機關報案證明、刑事
    案件報案證明或法院判決書等至公路監理機關辦理牌照註銷
    登記，其未依上述程序至原處分機關辦理註銷牌照，又未依
    限期於97年6 月21日參加定期檢驗等意旨，認定異議人旨開
    違規事實明確，其依法裁罰無誤。然而，本件異議人就其所
    有之車號7868－MW號自用小客車，有無為他人以侵占方式非
    法佔用，繼向公路監理機關辦理該車輛牌照註銷登記一節，
    核與原處分機關裁處異議人係違反道路交通管理處罰條例第
    17條第1 項之規定，究屬二事，不因異議人未向公路監理機
    關辦理前述註銷牌照登記，而影響本件就道路交通管理處罰
    條例第17條第1 項違規之故意、過失責任要件之認定。
(五)、綜上所論，本件不依限期參加檢驗之車號7868－MW號自用小
    客車，是否確如異議人所陳，有遭他人強行侵占，致無法參
    加定期檢驗，非為異議人所能掌控之情由存在，係攸關認定
    異議人違反道路交通管理處罰條例第17條第1 項規定之責任
    要件（即故意、過失）有無之重大事項，原處分機關未予詳
    查，遽行裁罰，容或未洽，應由本院裁定將原處分撤銷，並
    發回原處分機關依法另為適當處理。
四、據上論斷，應依道路交通案件處理辦法第20條，裁定如主文
    。
中    華    民    國    98    年    5     月    26    日
                        交通法庭法  官  黎錦福
上列正本證明與原本無異。
如不服本裁定，應於裁定送達後5 日內敘明抗告理由，向本院提
出抗告狀。
                                書記官  蔡麗春
中    華    民    國    98    年    5     月    26    日


司法院資訊處製作；財團法人民間司法改革基金會備份。
